【裁判字號】    98,上訴,1083
【裁判日期】    990222
【裁判案由】    違反貪污治罪條例
【裁判全文】
臺灣高等法院臺南分院刑事判決        98年度上訴字第1083號
上  訴  人  臺灣臺南地方法院檢察署檢察官
被      告  甲○○
選任辯護人  蘇暉律師
被      告  乙○○
選任辯護人  許雅芬律師
上列上訴人因被告違反貪污治罪條例案件，不服臺灣台南地方法
院97年度訴字第1346號中華民國98年9月25日第一審判決（起訴
案號：臺灣台南地方法院檢察署97年度偵字第1346號），提起上
訴，本院判決如下：
    主  文
上訴駁回。
    理  由
一、公訴要旨略以：甲○○係現任臺南縣議員，於民國（下同）
    87年至95年間擔任臺南縣善化鎮（以下均稱善化鎮）鎮長期
    間，綜理該鎮各項行政事務；被告乙○○為善化鎮建設課承
    辦人員，負責該鎮公共工程之規劃設計、審核、發包及執行
    ，渠等均係依法令服務於地方自治團體所屬機關，而具有法
    定職務權限之公務人員。94年6月間，被告甲○○以改善農
    地排水路名義，指示乙○○向臺南縣政府申請經費新臺幣（
    下同）六百萬元，用以興建「茄拔農地重劃區○○路改善工
    程」，嗣經臺南縣政府函復同意後，上開經費即納入鎮公所
    預算。惟甲○○因自己即將投入94年底臺南縣議員之選舉（
    日期94年12月3日），竟與承辦人員乙○○共同基於對於主
    管、監督之事務，明知違背法令，直接或間接圖私人之不法
    利益之犯意聯絡，明知臺南縣政府頒行之「臺南縣政府採購
    、補助及委辦經費管理要點」第15條：「受本府補助或委辦
    者，應按核定經費概算表執行，其變更除用途別科目業務費
    各採購項目在百分之十五內之勻支，授權各機關首長核准外
    ，應事先報本府核定後，始得辦理。」及「採購人員倫理準
    則」第7條第3款及第17款，採購人員不得：「不依法令規定
    辦理採購」、「意圖為私人不正利益而高估預算、底價或應
    付契約價金，或為不當之規劃、設計、招標、審標、決標、
    履約管理或驗收。」等法令已有相當規定，竟於辦理工程規
    劃及發包階段時，未依該公所對臺南縣政府原提出之茄拔農
    地重劃區○○路改善工程之「工程計畫提案單」內容辦理設
    計，即指示被告乙○○，擅自變更施工位置與工程項目，由
    被告甲○○、乙○○委由郭文宏土木技師事務所製作工程預
    算書，增列與農水路改善無關之「彩晶還原巖面磚」、「樹
    穴磚」等舖設工程項目，將位於該鎮田寮裡廟宇「東嶽殿」
    殿前廣場（私人土地）原有之水泥地面挖除，改行舖設彩晶
    還原巖面磚及樹穴磚，總計「彩晶還原巖面磚」舖設面積達
    一千二百四十一平方公尺，以每平方公尺單價八百八十一點
    六九元計算，使東嶽殿獲取不法利益為一百零九萬四千一百
    七十七元，此方式圖利私人，並因而獲得利益（其中樹穴磚
    部分並未結算），因認被告甲○○、乙○○均涉有貪污治罪
    條例第6條第1項第4款之圖利罪嫌等語。
二、本院之判斷
（一）按犯罪事實應依證據認定之，無證據不得認定犯罪事實，
      刑事訴訟法第154條第2項定有明文。又不能證明被告犯罪
      者，應諭知無罪之判決，刑事訴訟法第301條第1項亦定有
      明文。另「刑事訴訟法第161條第1項規定：檢察官就被告
      犯罪事實，應負舉證責任，並指出證明之方法。因此，檢
      察官對於起訴之犯罪事實，應負提出證據及說服之實質舉
      證責任。倘其所提出之證據，不足為被告有罪之積極證明
      ，或其指出證明之方法，無從說服法院以形成被告有罪之
      心證，基於無罪推定之原則，自應為被告無罪判決之諭知
      。」最高法院92年臺上字第128號判例要旨可資參照。而
      刑事訴訟法上所謂認定犯罪事實之證據，係指足以認定被
      告確有犯罪行為之積極證據而言，該項證據自須適合於被
      告犯罪事實之認定，始得採為斷罪資料；而認定不利於被
      告之事實，須依積極證據，苟積極證據不足為不利於被告
      事實之認定時，即應為有利於被告之認定，更不必有何有
      利之證據。且刑事訴訟上證明之資料，無論其為直接或間
      接證據，均須達於通常一般之人均不致有所懷疑，而得確
      信其為真實之程度，始得據為有罪之認定，若其關於被告
      是否犯罪之證明未能達此程度，而有合理懷疑之存在，致
      使無從形成有罪之確信，根據「罪證有疑，利於被告」之
      證據法則，即不得遽為不利被告之認定（參照最高法院29
      上字第3105號、30年上字第816號、76年臺上字第4986號
      判例）。
（二）訊據被告甲○○，固坦承於前揭時間擔任臺南縣善化鎮鎮
      長，並決定在本案東嶽殿前廣場重新鋪設地磚等情；被告
      乙○○於前揭時間擔任臺南縣善化鎮職員，並坦承承辦此
      案等情，惟均堅詞否認涉有非法圖利他人罪嫌，被告甲○
      ○辯稱：東嶽殿前廣場重新鋪設地磚一事係屬改善農水路
      工程之一環，且東嶽殿前廣場係供公眾通行使用，具有公
      共利益，鋪設地磚之舉，並非非法圖利東嶽殿等語；被告
      乙○○則辯稱：伊係受被告甲○○指示辦理本案，並無非
      法圖利東嶽殿之故意等語。被告甲○○、乙○○之辯護意
      旨則均以：公訴意旨雖指被告甲○○、乙○○違反「臺南
      縣政府採購、補助及委辦經費管理要點」第15條之相關規
      定，然前開要點並非貪污治罪條例第6條第1項第4款所示
      違背「法令」所指之「法令」；且該要點之規範對象並不
      及於善化鎮等縣府所屬鄉鎮市，被告甲○○、乙○○當無
      違反前開要點之可言等語。
（三）經查：
    １公訴人及被告二人及其等辯護人，均同意下述之供述或非
      供述證據之證據能力，本院審酌前開證據之作成或取得之
      狀況，並無非法或不當取證之情事，且亦無顯不可信之情
      況，並無證據力明顯過低之情形，復經本院於審判期日就
      上開證據依法進行調查、辯論，依刑事訴訟法第159條之5
      規定，均具有證據能力，合先敘明。
    ２被告甲○○自87年3月1日至95年3月1日止，擔任善化鎮鎮
      長；被告乙○○自90年6月11日至97年9月8日為止 ，均以
      約僱人員身分任職於善化鎮公所，原擔任重劃區與非重劃
      區○○路改善工程及業務、都市計畫外工程及業務；後改
      為區域排水工程及業務與公園與路燈維護工程及業務，現
      則擔任土地徵收及撥用業務、公園與路燈維護工程及業務
      、違章建築查報業務、交通管理業務等情，業據善化鎮公
      所於97年9月8日以所人字第０九七００一二九八三號函覆
      原審法院屬實（參見原審卷一第13頁），此部分事實應堪
      認定。又被告甲○○於94年6月間 ，以「茄拔農地重劃區
      ○○路改善工程」名義，向臺南縣政府申請經費六百萬元
      獲准，並於納入善化鎮公所預算後，執行該改善工程，事
      後臺南縣政府實際撥款五百十五萬九千二百六十八元予善
      化鎮公所等情，迭據被告甲○○於偵審時供承在卷，並經
      臺南縣政府於97年11月5日以府財務字第０九七０二三五
      七三八號函覆原審法院屬實（參見原審卷一第98頁）。另
      被告甲○○於前開「茄拔農地重劃區○○路改善工程」進
      行前，曾命被告乙○○將東嶽殿前廣場重新鋪設地磚之工
      程列為前開改善工程之範圍，且東嶽殿前廣場亦因前開改
      善工程而重新鋪設「彩晶還原巖面磚」，舖設面積達一千
      二百四十一平方公尺等情，業經被告甲○○、乙○○迭於
      偵審中陳明在卷，並有施工位置圖（參見證(一)卷第37頁至
      第47頁、第65至75頁）、茄拔重劃區○○路工程施工前後
      照片、茄拔重劃區○○路工程竣工圖（參見證(五)卷第111
      頁至第127頁、第128頁至第140頁），此部分事實亦堪認
      定。
    ３
      (1)善化鎮公所於94年6月6日以所建字第０九四０００七八
        九二號函向臺南縣政府申請補助茄拔農地重劃區○○路
        改善工程工程款六百萬元時所檢附之「臺南縣政府公共
        工程計畫提案單」工程計畫內容記載工程項目為1.排水
        明渠八百公尺、2.擋土牆八百公尺、3.ＡＣ路面八百公
        尺，其餘項目均屬空白；而所檢附之簡圖亦僅有一條直
        線等情，業經臺南縣政府於97年11月5日以府財務字第
        ０九七０二三五七三八號函檢送之「茄拔農地重劃區○
        ○路改善工程」資料一份（參見原審卷一第104頁、105
        頁、第108頁、第109頁），而善化鎮公所利用該補助款
        實際執行時，分為三處施工，且第一處工程內容係以預
        拌混泥土、鋼筋等材料所製作，呈現Ｙ字型之矩型明溝
        ；第二處工程內容係以預拌混泥土、鋼筋等材料所製作
        ，呈現一字型之矩型明溝；第三處工程則為在東嶽殿旁
        之線狀既成溝以預拌混泥土、鋼材等材料加高施工、覆
        蓋，另在東嶽殿前廣場鋪設「彩晶還原巖面磚」等情，
        業有施工位置圖、施工平面圖、施工斷面圖各件在卷可
        按（參見證(一)卷第31頁至第47頁）。依此，善化鎮公所
        實際施工之狀況，與該公所申請補助時所提出所檢附之
        「臺南縣政府公共工程計畫提案單」工程計畫與簡圖相
        較以觀，形式上確有出入，並非完全相同。惟觀善化鎮
        公所以「茄拔農地重劃區○○路改善工程」名義申請補
        助所檢附之提案單與簡圖均極粗略，顯係工程大略說明
        ，本非作為實際施工之明確、精準之依據。實際施工時
        ，仍應考量工程之原先目的與實際需要，始能判斷實際
        施作之工程是否已屬逾越工程目的而可能涉及非法情事
        。不應僅以善化鎮實際施工之結果、狀況與申請補助時
        所提出之「臺南縣政府公共工程計畫提案單」所附工程
        計畫與簡圖有所出入，即逕認被告甲○○未經報請縣政
        府核准逕行增加前開東嶽殿前廣場重新鋪設地磚工程為
        違法圖利東嶽殿之犯行，合先說明。
      (2)查證人即善化鎮公所建設課課長陳建文於原審審理時結
        證稱：施工預算書與工程計畫提案單的內容無法完全一
        致，至少要很接近；另證稱：（問：施工地點、長度、
        範圍，有無可能誤差到多大的範圍？）有時候誤差蠻大
        的，有時會變換位置，因為有時當地里長會說不急，換
        一個地方，或是用地地主不提供土地時，我們就要被迫
        換位置；於本案發生前，若有需變更實際施工地點之事
        ，亦未另行申報縣政府等語（參見原審卷二第132頁背
        面至第133頁），足見鄉鎮公所申請縣政府補助獲准後
        ，因應實際施工所面對之民意代表、土地取得等困難時
        ，往往自行直接變更原先申請之項目，且事後亦未另行
        告知縣政府。參以證人即臺南縣政府決算科科長林金照
        於原審審理時結證稱：鄉鎮市公所申請補助款有兩種情
        形，倘為納入預算方式，相關憑證不會送至縣政府；若
        非納入預算方式，則相關憑證需送交縣政府，並會會計
        單位，而屬縣政府之案件；另結證稱：如係以納入預算
        方式方式申請補助之案件，鄉鎮公所提出領款收據跟納
        入預算聲明，縣政府即可撥款核銷；此種案件之工程內
        容係由鄉鎮公所之主計自行審核處理，縣政府不管實際
        情況等語（參見原審卷二第123頁、第126頁背面至第12
        7頁），依此亦可得知，於實務操作上，如本案係以納
        入預算方式之申請補助，撥款補助之縣政府並未審核實
        際工程內容，而是交由受補助之地方政府自行審核。從
        而，被告甲○○於獲得臺南縣政府補助後，認有在東嶽
        殿前廣場重新鋪設地磚之必要，但未申報臺南縣政府之
        舉，並非違反臺南縣政府與善化鎮公所實際運行之行政
        慣例，難認其就此舉具有違反相關法令之直接故意。
      (3)公訴意旨雖以臺南縣政府於98年4月9日以府財務字第０
        九八００四九二四一號函覆原審法院時稱：善化鎮公所
        提出「臺南縣政府公共工程計畫提案單」申請補助六百
        萬元，經該府同意後，公所應依該工程計畫提案單設計
        、發包及施工（參見原審卷二第45頁背面），然被告甲
        ○○竟指示被告乙○○就原提案單上所無之東嶽殿廟前
        廣場重新鋪設地磚工程置入本案工程內，因認被告甲○
        ○、乙○○就本案均有違背法令之行為云云。惟臺南縣
        政府於同函文中亦表示本案補助係依據臺南縣統籌分配
        稅款分配辦法第六條規定：「特別統籌分配稅款由各鄉
        （鎮、市）公所研提計畫，報經本府核定辦理。」至於
        變更計畫是否應先報本府核准後始可辦理一節，該辦法
        並無規定等語（參見原審卷二第45頁所附前開函文）。
        依此，依據前開統籌分配稅款分配辦法，受補助之善化
        鎮公所倘有變更原先規劃、設計之狀況，本無要求善化
        鎮公所需申報縣政府之相關規定，自不得以此認被告甲
        ○○、乙○○未經報准縣政府即行改變與原先申請補助
        所提出之規劃、設計不同之舉，係屬違背法令之行為。
    ４公訴意旨另以：本案東嶽殿位在善化農地重劃區而非茄拔
      農地重劃區內，顯非本案申請補助之施工範圍，被告甲○
      ○二人擅自逾越茄拔農地重劃區範圍進行東嶽殿廟前廣場
      施工之舉，顯係違法圖利東嶽殿之舉等語。查本案東嶽殿
      位於臺南縣善化鎮田寮里六分寮一六七號處，地屬善化鎮
      ○○○段七一九號地號，為善化農地重劃區內保留地，不
      屬於茄拔農地重劃區內，但該二重劃區相鄰等情，業據臺
      南縣政府於97年11月5日以府財務字第０九七０二三五七
      三八號函覆原審法院屬實（參見前開函文）。惟東嶽殿廣
      場與農水路之水道緊鄰，此有施工平面圖一份在卷可稽（
      證(四)卷第22頁），而證人即承辦本案規劃設計之郭文宏土
      木技師事務所工程技師殷茂軒於原審審理時具結後亦證稱
      ：東嶽殿廟前廣場緊鄰農水路水道；東嶽殿廟前廣場在施
      工前呈現不平整之狀況，該廣場會有積水現象；施工後廟
      前廣場的高度比水道為高等語（參見原審卷二第141頁）
      ，依此，本案東嶽殿雖非位在茄拔農地重劃區內，但因該
      廟廟前廣場與農水路水道緊鄰，是該廣場之整修與否，確
      實可能影響農水路水道之整治工程，或因農水路水道之整
      治工程而使廟前廣場反受其害（水道整治後，如廣場高度
      低於水道側邊，可能造成水道內之水倒灌廣場之現象），
      另考量臺南縣政府回函所稱茄拔農地重劃區與善化農地重
      劃區實際上屬相鄰狀況，從而，尚難僅以東嶽殿實際位置
      在善化農地重劃區而全然否定整修茄拔農地重劃區○○路
      改善工程一併整治東嶽殿前廣場之必要性。
    ５公訴意旨雖另以：善化鎮公所本案申請補助時，原列施工
      排水明渠、擋土牆、ＡＣ路面均為長八百公尺，然善化鎮
      公所施工預算書所載之三個工區內之矩型溝總長度亦僅三
      百八十五公尺，此外，另添增原申請補助時所無之東嶽殿
      廟前廣場鋪設「彩晶還原巖面磚」一千二百四十一平方公
      尺之工程，顯係將多餘之四百十五公尺農水路改善工程經
      費，未依法定程序之方式編列預算，而以暗渡陳倉方式圖
      利東嶽殿云云。惟前開提案單所列工程長度、項目等數據
      無法作為完全精準、明確之根據，已如前述。故不應僅以
      提案單所列數據作為判斷是否圖利之標準。況本案東嶽殿
      前廣場與農水路之整治具有相當關連，已如前述，善化鎮
      公所使用臺南縣政府所補助之前開經費時，本於行政專業
      上之判斷，將於施做本案工程可能影響或可得一併解決之
      相關事項統合處理之舉，尚難認為逾越申請補助工程目的
      與範圍。公訴意旨認被告甲○○未依法定方式編列預算而
      圖利東嶽殿云云，容有誤會。
    ６按本案發生時有效之貪污治罪條例第6條第1項第4款之圖
      利罪之構成要件為：「對於主管或監督之事務，明知違背
      法令，直接或間接圖私人不法之利益者」，而就前開法文
      中之「法令」係指於職務上對於該事務有主持或執行之權
      責者，違背法令，直接或間接圖自己或其他私人不法之利
      益，因而獲得利益而言。而所謂：「違背法令」，依其立
      法理由之說明，該「法令」乃指「包括法律、法律授權之
      法規命令、職權命令、自治條例、自治規則、委辦規則等
      ，對多數不特定人民就一般事項所作對外發生法律效果之
      規定」而言。其所稱：「法規命令」，依行政程序法第一
      百五十條第一項之規定，係指：行政機關基於法律授權，
      對多數不特定人民就一般事項所作抽象之對外發生法律效
      果之規定。所謂「職權命令」，則係行政機關依法定職權
      ，對多數不特定人民就一般事項所作抽象之對外發生法律
      效果之規定。依司法院釋字第443、479號解釋意旨，行政
      機關僅就與執行法律之細節性、技術性次要事項，依其法
      定職權發佈命令為必要之規範者，亦屬之。故行政機關苟
      係依其職權執行法律，而就執行法律有關之細節性、技術
      性事項，訂定命令，為具體之規範，俾為執行法律所必要
      之準據者，自屬前述所稱之法令。此與行政程序法第159
      條所指：「上級機關對下級機關，或長官對屬官，依其權
      限或職權為規範機關內部秩序及運作，所為非直接對外發
      生法規範效力之一般、抽象規定」之「行政規則」有別。
      最高法院97年度臺上字第5664號著有判決可資參照。查公
      訴意旨所指被告甲○○、乙○○所違反之「臺南縣政府採
      購、補助及委辦經費管理要點」之相關規定，核其性質為
      行政規則，屬於臺南縣政府內部有關經費核銷審查之業務
      處理程序等情，業經臺南縣政府於97年11月5日以府財務
      字第０九七０二三五七三八號函覆原審法院屬實（參見原
      審卷一第99頁至第100頁），故前開要點，應非屬本案發
      生時有效之貪污治罪條例第6條第1項第4款所示之「法令
      」範疇。況前開要點之規範對象僅限於縣屬各機關學校，
      並不包括各鄉鎮市公所等情，亦據臺南縣政府於前開函文
      中敘明在案（參見原審卷一第99頁），自難以被告甲○○
      、乙○○違背前開要點而認被告甲○○、乙○○涉有貪污
      治罪條例第6條第1項第4款之圖利罪。
    ７公訴意旨另以：被告甲○○、乙○○二人於辦理本案時，
      違反「採購人員倫理準則」第7條第3款及第17款所示，採
      購人員不得：「不依法令規定辦理採購」、「意圖為私人
      不正利益而高估預算、底價或應付契約價金，或為不當之
      規劃、設計、招標、審標、決標、履約管理或驗收。」等
      規定，因認被告二人確有明知違背法令而圖利他人犯行云
      云。惟前述「採購人員倫理準則」第7條第3款所示「不依
      法令規定辦理採購」之規定，本身即是明示採購人員不得
      不依法令辦理採購，該規定自無成為圖利罪所示違背法令
      所指之法令之可言；而公訴意旨亦未指明被告二人所為究
      竟違背同準則第17款所示何種禁止規定，自無援引前開準
      則而認被告甲○○、乙○○二人有何違背法令之犯行。
    ８按本案發生時有效之貪污治罪條例第6條第1項第4款之圖
      利罪：「對於主管或監督之事務，明知違背法令，直接或
      間接圖私人不法之利益者」，其法文中業已敘明成立圖利
      罪者，需以公務員所謀圖者係私人不法利益為限，並不及
      於公共利益。此因公務員執行職務行使公權力之目的本在
      追求、獲得公眾之利益，倘其所為有利於公眾，本屬其份
      內應為之事，自無以此論罪之理。查本案東嶽殿前廣場雖
      屬東嶽殿所有，然平日係供附近居民通行使用，具有一定
      之公共利益，且於本案廟前廣場重新鋪設地磚前，東嶽殿
      亦出具土地使用同意書聲明：願將廣場提供公眾通行使用
      ，並決不私自加設欄杆等情，業有土地使用同意書一份在
      卷可稽（參見證(一)卷第17頁）。是東嶽殿前廣場雖屬私人
      所有，然依實際使用狀況之狀況可知，該廣場確具有一定
      之公共利益，不應僅以所有權之觀點，逕認該廣場重新鋪
      設地磚之舉，與公共利益無涉，而屬圖私人之不法利益之
      犯行。
    ９公訴意旨另以：被告甲○○任職善化鎮鎮長期間，善化鎮
      公所並無為廟宇廣場私人用地增加、補強或變更設施，而
      向臺南縣政府申請補助之前例，且認如東嶽殿前廣場有必
      要重新鋪設地磚，應係以專案、單獨函請臺南縣政府補助
      之方式為之，被告甲○○捨此不為，顯為規避臺南縣政府
      審核云云。惟以公款修整廟宇廣場私人用地之舉，需該私
      人用地之使用有助於公共利益始得為之，此涉及個案狀況
      判斷、審查，無從一律等同視之。被告甲○○以公款修整
      、重新鋪設東嶽殿廟前廣場地磚一事是否合法，需就個案
      審查，與被告甲○○於善化鎮鎮長任內有無類似之補助個
      案無涉。另被告甲○○如認有以公款整修東嶽殿前廣場之
      必要，其選擇以善化鎮公所自有預算或以臺南縣政府補助
      方式為之，此均屬其行政上之裁量權，僅需依法為之，此
      外，均無不可。是公訴意旨據此認被告甲○○、乙○○二
      人違背法令圖利東嶽殿云云，尚有未洽。
    10綜上所述，公訴人所提出之證據，或其指出證明之方法，
      未能使本院之心證達到確信其為真實之程度，且被告甲○
      ○、乙○○二人於本案之所為 ，亦與貪污治罪條例第6條
      第1項第4款所示圖利罪之構成要件並不該當。此外，復查
      無其他積極證據足認被告甲○○、乙○○確有公訴意旨所
      指犯行，揆諸前揭法條及判例意旨，自應為被告二人無罪
      之諭知。
三、原審因以不能證明被告二人犯貪污治罪條例第6條第1項第4
    款之圖利罪，而為被告二人無罪之判決，並無不當，檢察官
    上訴意旨仍執前詞指摘原判決不當，核無理由，應予駁回。
四、適用法條：
    刑事訴訟法第368條。
本案經檢察官吳忠賢到庭執行職務。
中    華    民    國    99    年    2     月    22    日
                  刑事第三庭    審判長法  官    陳義仲
                                      法  官    楊清安
                                      法  官    蔡勝雄
以上正本證明與原本無異。
檢察官如不服本判決應於收受送達後10日內向本院提出上訴書狀
，其未敘述上訴理由者，並得於提起上訴後10日內向本院補提理
由書。
                                      書記官    汪姿秀
中    華    民    國    99    年    2     月    22    日

司法院資訊處製作；財團法人民間司法改革基金會備份。
